臺灣臺北地方法院民事判決　　　　　　　　　　　　九十三年度簡上字第三０七號
　　上　訴　人　丁○
　　訴訟代理人　丙○○
　　上　訴　人　乙○○
　　被　上訴人　台北市政府財政局
　　法定代理人　甲○○
　　訴訟代理人　王惠光律師
　　複　代理人　周淑萍律師
右當事人間請求返還不當得利事件，上訴人對於中華民國九十三年三月十七日，本院
台北簡易庭九十年度北簡字第四九三九號第一審判決提起上訴，本院於中華民國九十
三年八月十二日言詞辯論終結，判決如左：
    主  文
上訴駁回。
第二審訴訟費用由上訴人丁○負擔百分之五十七，餘由上訴人乙○○負擔。
    事  實
甲、上訴人方面：
一、聲明：
（一）原判決廢棄。
（二）被上訴人在第一審之訴駁回。
二、陳述：除與原判決記載相同者，茲引用之外，補稱：
（一）被上訴人於民國九十三年四月二日之北市財五字第○九三三○八七八六○○號
      函第二項中承認：「--係六十五年九月間辦理土地分割，當時工務局養護工程
      處誤認二四七地號土地為道路用地，故向許瑤收購，惟事後發現二四七地號土
      地並非道路用地，而係建築用地，導致建築線往北移，造成本市大安區○○○
      路○段六十九巷五十六、五十八號四層樓房屋之北側，有二塊市有畸零土地，
      --」此為握有公權力行政機關之行政措施不當所造成，絕非上訴人購買合法建
      築之房屋所能知悉而得加以防範，故上訴人絕對沒有占用市有土地之不當得利
      情事發生。
（二）另上開函文第三項明述：「--本市大安區○○○路○段六十九巷五十六號四層
      樓房屋主建物，雖未占用市有土地，惟庭院大門有占用市有土地，--」由上顯
      而易見，系爭五十六號房屋主建物絕對沒有占用市有土地，係不爭之事實甚明
      。又上開函文雖稱：庭院大門有占用市有土地等語，僅係一樓庭院部分而已，
      因上訴人住在系爭五十六號四樓和五十八號二樓房屋，所進出之樓梯間大門，
      早在八十五年十一月底接獲台北市政府通知，即依規定自行拆除重做，並退縮
      至八十五年九月二日，台北市大安地政事務所鑑界指明之界址無誤，即已將二
      至四樓進出之樓梯間大門占用市有土地騰空返還台北市政府，自此已無不當得
      利情事存在。另台北市政府建築管理處、測量大隊、被上訴人等單位相關人員
      ，於九十三年二月間現場會勘時，上訴人當場向被上訴人之經辦人員張素珍、
      李碧蓮指證，二至四樓所進出之樓梯大門，早已拆除重做，確實沒有占用市有
      土地，並獲驗證，且上開經辦人員回應要告知被上訴人之訴訟代理人，予以修
      正，但卻未如是照做，即政府官員對人民言而無信。
三、證據：除援用第一審所提證據外，補提被上訴人九十三年四月二日北市財五字第
    ○九三三○八七八六○○號函、九十三年七月二十一日北市財五字第○九三三一
    九六七八○○號函、陳情書、台北市政府工務局九十三年六月十一日北市工二字
    第○九三三一六○六三○○號函各一份為證。
乙、被上訴人方面：
一、聲明：上訴駁回。
二、陳述：除與原判決記載相同者，茲引用之外，補稱：
（一）按本件係返還不當得利事件，必須查明之事實，為上訴人所有之建物，是否無
      權占有被上訴人管理之市有土地，該占有之事實，是否無法律上之原因，上訴
      人有無獲有利益，有無導致被上訴人受有損害。而經原審法院實地勘查結果，
      上訴人所有之建物，確實無權占有使用被上訴人管理之市有土地，且上訴人之
      占有，並無法律上之原因，上訴人因此享有相當於租金之利益，使被上訴人受
      有無法使用上開土地之損害。
（二）至上訴人之上訴理由，均在陳述以及質疑本件系爭土地先前重測時，可能有誤
      之問題，與本件爭議重點在於是否有無權占有之事實，並無關係。按在都市地
      區因為建築及開發問題以及自然地形、地貌之變化，甚且因測量技術之進步，
      土地本來就必須定期重測。本件測量大隊之重測過程，並沒有任何違法失誤之
      處，而在判定有無不當得利，係以現實是否有無權占有之事實，作為判斷之依
      據。至於地籍重測及地號合併或分割，以及是否中間因而產生誤差，除非經由
      行政程序，或者地政及測量單位對於現有之地籍圖，有所更正，否則就必須依
      現實地籍圖之狀態，判定有無無權占有之狀態。本件經原審法院現場履勘，確
      有無權占有之事實，則不當得利之情形，至為明顯，上訴人之上訴理由所爭執
      者，並無理由。
三、證據：援用第一審所提證據。
    理  由
一、被上訴人於原審起訴主張：坐落台北市○○區○○段一小段二四二、二四七、二
    四八、二四九地號土地，為台北市政府所有，由被上訴人負責管理，惟上訴人丁
    ○、乙○○所有分別坐落台北市○○○路○段六十九巷五十六號四樓、同巷五十
    八號二樓房屋，無合法之正當權源，竟分別占用上開土地如附圖所示Ｃ、Ｄ、Ｅ
    、Ｆ、Ｊ部分及Ｃ、Ｄ、Ｅ、Ｆ部分，上訴人因此受有相當於租金之利益，而使
    被上訴人受有無法使用收益上開土地之損害。是依出租公有土地之租金，係以土
    地申報地價之年息百分之五為基準，上訴人應返還自八十五年四月一日起至不再
    占用上開土地之日止，相當於土地總價額年息百分之五計算之租金利益。爰依民
    法第一百七十九條規定，請求上訴人丁○給付新台幣（下同）壹萬壹仟佰貳拾
    柒元，及自起訴狀繕本送達翌日起至清償日止，按年息百分之五計算之利息；並
    自九十年三月一日起至不再無權占用如附圖所示編號Ｃ、Ｄ、Ｅ、Ｆ、Ｊ部分土
    地之日止，按月給付壹佰玖拾捌元；和請求上訴人乙○○給付捌仟肆佰玖拾伍元
    ，及自起訴狀繕本送達翌日起至清償日止，按年息百分之五計算之利息；並自九
    十年三月一日起至不再無權占用如附圖所示編號Ｃ、Ｄ、Ｅ、Ｆ部分土地之日止
    ，按月給付壹佰肆拾玖元等語。
二、上訴人則以：上訴人為前開房屋之購買戶而非起造人，僅得依據台北市政府所發
    給之土地所有權狀，判斷前開房屋及坐落基地之合法性及完整性，交易後若有瑕
    疵產生，上訴人應係受害者而非得利者。另上訴人所有之前開房屋，係依台北市
    政府核准之建築線合法建築，自可信賴無越界之可能，台北市政府本身測量錯誤
    之責任，應自行承擔。況台北市○○○路○段六十九巷五十六號、五十八號二至
    四樓之樓梯間大門，已於八十五年十一月三十日，拆除重建內縮至台北市大安地
    政事務所於八十五年九月二日複丈時，所指明之分界點，依台北市政府八十五年
    十一月五日（八五）府財五字第八五○七八四三四號函文意旨，台北市政府亦不
    再向上訴人請求不當得利，是被上訴人之請求，為無理由云云，資為抗辯。
三、兩造不爭執之事實：
    被上訴人主張前開二四二、二四七、二四八、二四九地號土地，為台北市政府所
    有，由被上訴人負責管理，上訴人丁○、乙○○分別為前開五十六號四樓、五十
    八號二樓房屋之所有人之事實，業據其提出土地登記謄本四份，建物登記謄本二
    份在卷足憑，亦為上訴人所不爭執，堪信為真實。
四、兩造爭執之爭點：
    至被上訴人另主張上訴人丁○、乙○○所有前開五十六號四樓、五十八號二樓房
    屋，無合法之正當權源，分別占用系爭土地如附圖所示Ｃ、Ｄ、Ｅ、Ｆ、Ｊ部分
    及Ｃ、Ｄ、Ｅ、Ｆ部分，應依民法第一百七十九條規定，給付相當於租金之不當
    得利之部分；則為上訴人所否認，並以前揭情詞抗辯之。是本件兩造爭執之爭點
    ，即在於：上訴人所有之前開房屋，是否占用系爭土地？
五、關於本件之爭點，分述如下：
（一）經查，本件經原審法院至前開土地、房屋現場履勘，並囑託台北市大安地政事
      務所測量，依該測量結果，上訴人丁○所有之前開五十六號四樓房屋，占用系
      爭土地如附圖所示Ｃ、Ｄ、Ｅ、Ｆ、Ｊ部分，上訴人乙○○所有前開五十八號
      二樓房屋，占用系爭土地如附圖所示Ｃ、Ｄ、Ｅ、Ｆ部分，占用面積均如附圖
      所示，此有該土地複丈成果圖、勘驗筆錄在卷可證。是被上訴人主張上訴人丁
      ○、乙○○所有前開五十六號四樓、五十八號二樓房屋，分別占用系爭土地如
      附圖所示Ｃ、Ｄ、Ｅ、Ｆ、Ｊ部分及Ｃ、Ｄ、Ｅ、Ｆ部分，自屬可取。則上訴
      人辯稱上訴人所有之前開房屋，均未占用被上訴人管理之系爭土地云云，自不
      足取。
（二）按無權占有他人之房屋及土地，可能獲得相當於租金之利益，為社會通常之觀
      念，最高法院六十一年台上字第一六九五號判例意旨，足資參照。本件上訴人
      所有之前開房屋，無合法之正當權源，占用系爭土地之前開部分，獲有相當於
      租金之利益，致被上訴人受有相當於租金之損害，被上訴人主張依民法第一百
      七十九條之規定，請求上訴人給付相當於租金之損害，即屬有據。次按，城市
      地方房屋之租金，以不超過土地及建築物申報總價額年息百分之十為限，此於
      租用基地建築房屋時，準用之，土地法第九十七條第一項、第一百零五條分別
      定有明文。而土地法第九十七條第一項規定所謂土地價額，依同法施行法第二
      十五條規定，係指法定地價而言，而法定地價，依土地法第一百四十八條規定
      ，係為土地所有人依該法規定所申報之地價。惟土地所有權人未於公告期間申
      報地價者，以公告地價百分之八十為其申報地價，然公有土地則以土地之公告
      地價為申報地價，免予申報，平均地權條例第十六條及其施行細則第二十一條
      亦定有明文。又基地租金之數額，除以基地申報地價為基礎外，尚須斟酌基地
      之位置，工商業繁榮之程度，承租人利用基地之經濟價值及所受利益等項，並
      與鄰地租金相比較，以為決定，並非必達申報總地價年息百分之十最高額，最
      高法院六十八年台上字第三○七一號判例意旨，可資參照。本件系爭土地位於
      城市地區，自有上開規定適用。而依卷附之土地複丈成果圖所載，上訴人丁○
      所有前開五十六號四樓房屋，占用前開土地如附圖所示Ｃ、Ｄ、Ｅ、Ｆ、Ｊ部
      分，面積共零點八平方公尺，上訴人乙○○所有前開五十八號二樓房屋，占用
      前開土地如附圖所示Ｃ、Ｄ、Ｅ、Ｆ部分，面積共零點六平方公尺。且系爭二
      四二、二四七、二四八、二四九地號土地，自八十四年七月一日起至八十五年
      六月三十日止之公告地價，為每平方公尺伍萬仟佰元，自八十六年七月一
      日起至八十八年六月三十日止之公告地價，為每平方公尺伍萬柒仟伍佰元，自
      八十九年七月一日起迄今之公告地價，為每平方公尺伍萬玖仟肆佰元，此有台
      北市地價資料附卷可稽。本院審酌系爭土地位處台北市○○○路○段，鄰近台
      北市圖書館總館、大安國宅，對外交通便利，生活機能良好，有被上訴人所提
      出之周圍街道圖、照片在卷足參，亦有原審之勘驗筆錄可按。參以，台北市公
      有土地出租時，係以土地申報總價額之年息百分之五計收租金，此亦有台北市
      政府八十二年七月十五日八十二府財五字第八二○五一五○○號函在卷可憑。
      則本院斟酌系爭土地所在地四周景況，被上訴人所受損害，上訴人所受利益等
      一切情狀，認被上訴人請求依系爭土地申報價額之年息百分之五核算之不當得
      利，應屬合理。故被上訴人得請求上訴人丁○、乙○○自八十五年四月一日起
      至九十年二月二十八日止，依系爭土地申報價額年息百分之五核算之不當得利
      ，分別為壹萬壹仟壹佰肆拾玖元、捌仟佰陸拾貳元，另自九十三年三月一日
      起，每月應給付之不當得利，各為壹佰玖拾捌元、壹佰肆拾玖元（計算式詳如
      附表所示）。
六、綜前所述，上訴人丁○所有之前開五十六號四樓房屋，確實占用系爭土地如附圖
    所示Ｃ、Ｄ、Ｅ、Ｆ、Ｊ部分，上訴人乙○○所有前開五十八號二樓房屋，占用
    系爭土地如附圖所示Ｃ、Ｄ、Ｅ、Ｆ部分。則被上訴人依民法第一百七十九條規
    定，請求上訴人給付前開相當於租金之不當得利，自屬有據。另按，給付無確定
    期限者，債務人於債權人得請求給付時，經其催告而未為給付，自受催告時起，
    負遲延責任。其經債權人起訴而送達訴狀，或依督促程序送達支付命令，或為其
    他相類之行為者，與催告有同一之效力。又遲延之債務，以支付金錢為標的者，
    債權人得請求依法定利率計算之遲延利息。至應付利息之債務，其利率未經約定
    ，亦無法律可據者，週年利率為百分之五。民法第二百二十九條第二項、第二百
    三十三條第一項前段、第二百零三條復分別定有明文。本件被上訴人對於上訴人
    之不當得利返還請求權，並未約定遲延利息之利率，亦未約定給付之期限，係屬
    於未定有給付期限之金錢債權；揆諸前述民法第二百二十九條第二項、第二百三
    十三第一項前段、第二百零三條之規定，被上訴人主張上訴人丁○、乙○○應自
    起訴狀繕本送達之翌日，即分別自九十年四月二十四日、同年月二十日起，就上
    開款項負擔按年息百分之五計算之法定遲延利息，亦屬有據。故上訴人請求上訴
    人丁○給付壹萬壹仟壹佰肆拾玖元，及自九十年四月二十四日起至清償日止，按
    年息百分之五計算之利息；並自九十年三月一日起至不再占用如附圖編號Ｃ、Ｄ
    、Ｅ、Ｆ、Ｊ所示部分土地之日止，按月給付壹佰玖拾捌元；及請求上訴人乙○
    ○給付捌仟佰陸拾貳元，及自九十年四月二十日起至清償日止，按年息百分之
    五計算之利息；並自九十年三月一日起至不再占用如附圖編號Ｃ、Ｄ、Ｅ、Ｆ所
    示部分土地之日止，按月給付壹佰肆拾玖元之範圍內，為有理由，應予准許。逾
    此範圍所為之請求，為無理由，應予駁回。則原審為命上訴人如數給付，並駁回
    被上訴人其餘之訴，且就被上訴人勝訴部分，係就民事訴訟法第四百二十七條訴
    訟適用簡易程序所為上訴人敗訴之判決，依同法第三百八十九條第一項第三款規
    定，依職權宣告假執行；復依同法第三百九十二條第二項、第三項規定，依職權
    宣告上訴人預供擔保，得免為假執行；於法並無不合。上訴意旨指摘原判決不當
    ，求予廢棄改判，為無理由，應予駁回其上訴。
七、本件事證已臻明確，上訴人所提被上訴人九十三年四月二日北市財五字第○九三
    三○八七八六○○號函、九十三年七月二十一日北市財五字第○九三三一九六七
      八○○號函、陳情書、台北市政府工務局九十三年六月十一日北市工二字第○
      九三三一六○六三○○號函，經審酌與本院前揭判斷不生影響，毋庸再予審酌
      ，併此敘明。
八、據上論結，本件上訴為無理由，依民事訴訟法第四百三十六條之一第三項、第四
    百四十九條第一項、第七十八條，第八十五條第一項但書，判決如主文。
中　　　華　　　民　　　國　　九十三　　年　　　八　　　月　　三十一　　日
                                 民事第六庭審判長法官 林惠瑜
                                                 法官 詹駿鴻
                                                 法官 姜悌文
附表：
一、上訴人丁○部分：
　　占用如附圖所示Ｃ、Ｄ、Ｅ、Ｆ、Ｊ部分，面積共零點八平方公尺
    （Ｃ、Ｄ、Ｅ、Ｆ部分各占用六分之一，Ｊ部分各占用四分之一）
    85.4.1-86.6.30：53300×O.8×0.05÷12×15=2665
    86.7.1-89.6.30：57500×0.8×0.05÷12×36=6900
    89.7.1-90.2.28：59400×0.8×0.05÷12×8=1584
    以上合計：00000
    00.3.1後每月金額：59400×0.8×0.05÷12=198
二、上訴人乙○○部分：
　　占用如附圖所示Ｃ、Ｄ、Ｅ、Ｆ部分（各占用六分之一），面積共零點六平方公
    尺
    85.4.1-86.6.30：53300×O.6×0.05÷12×15=1999
    86.7.1-89.6.30：57500×0.6×0.05÷12×36=5175
    89.7.1-90.2.28：59400×0.6×0.05÷12×8=1188
    以上合計：8362
    90.3.1後每月金額：59400×0.6×0.05÷12=149
正本係照原本作成
本判決不得上訴
中　　　華　　　民　　　國　　九十三　　年　　　八　　　月　　三十一　　日
                                              書記官 陳鳳瀴
